【裁判字號】    89,台上,2363
【裁判日期】    890428
【裁判案由】    業務上侵占
【裁判全文】
最高法院刑事判決                              八十九年度台上字第二三六三號
    上  訴  人  乙○○
                甲○○
右上訴人等因業務上侵占案件，不服台灣高等法院台南分院中華民國八十七年二月二
十六日第二審更審判決（八十六年度上更(二)字第四八一號，起訴案號：台灣嘉義地方
法院檢察署八十三年度偵字第五八八七、五四八五、四七九三號），提起上訴，本院
判決如左：
    主  文
原判決撤銷，發回台灣高等法院台南分院。
    理  由
本件原判決撤銷第一審判決，改判仍論處上訴人乙○○、甲○○共同連續意圖為自己
不法之所有，而侵占對於業務上所持有之物罪刑，固非無見。惟查：(一)按教唆侵占後
收受或收買贓物者，其受贓行為當然包括於教唆侵占行為之中，僅應論以教唆侵占罪
，惟若教唆前，已商議收受其贓物者，即無異事先參與謀議而分擔行為之實施，為該
侵占罪之共同正犯。本件據上訴人甲○○於法務部調查局嘉義市調查站（下稱調查站
）供稱：「約於八十一年（民國）間，我丈夫乙○○告訴我目前股市及房地產價格行
情好，可以買來轉手賺錢，但卻缺少現金，由於我先生乙○○知道我處理遊天宮神明
互助會款業務，所經手的會款很多，遂遊說我暫時挪用神明互助會會款，讓我先生乙
○○去買股票及房子，……由於遊天宮神明互助會均未公開招標，採用登記得標方式
，每次會期得標名額有沒有滿額，只有我知道，當我先生通知我需要用錢時，我則按
著所需要的金額，預留得標名額、所得之標金，由我暫時挪給我先生乙○○去用。」
云云，原審並援引其上開供述為判決基礎之一（原判決第五頁倒數第一行至第七行）
。如果無訛，則乙○○雖教唆原無犯罪故意之甲○○侵占，並收受贓款，但所為究應
成立侵占罪之教唆犯或共同正犯，即非全無斟酌之餘地。究乙○○除教唆甲○○侵占
並收受贓款外，有無進一步參與侵占犯罪構成要件之實施，或於甲○○犯罪實行之方
法，以及實施之順序等項，對之有所計劃﹖或於教唆前已商議收受其贓物﹖甲○○所
謂之「當我先生通知我需要錢時，我則……（侵占）」云者，究係參與侵占犯罪構成
要件之實施，抑為教唆侵占之方法，原審未進一步予以究明、釐清，並於理由內說明
，遽論處乙○○共同侵占罪刑，有嫌速斷。(二)關於侵占之時間，甲○○初稱自八十一
年間起，繼又改稱係自八十二年五月間開始侵占云云，前後所供，並不一致。而依卷
內資料，本件案發後，遊天宮曾指派王秋蘭會同甲○○依據帳簿之記載逐一核對會算
，確定挪用之款額為新台幣（下同）一千二百六十五萬七千四百元（不包括已歸墊返
還之三百四十萬元，見原判決第四頁倒數第三行至第五行）。王秋蘭並於原審證稱：
「（一千二百六十五萬七千四百元）是由帳簿會算出來的……會員名冊內有簽名字、
日期的是死會，活會只有打『ˇ』而已，還有原本用紅色打『ˇ』的是被冒標的，…
…」（原審更(二)卷第四十一頁反面，另參第一審卷第七十頁）。甲○○亦供稱：「名
冊內紅色的是死會，藍色的是活會……如這個月要二十人得標，只有十人標走有簽名
，另外十人標的就由我挪用……」等語（原審更(二)卷第四十二頁反面）。如果不虛，
則上訴人甲○○究自何時起開始侵占，即不難自帳簿及歷次會員名冊中查明，原審未
詳究明白，遽認甲○○係自八十一年間起開始侵占，亦有未當。(三)被告（包括共同被
告）之自白，不得作為有罪判決之唯一證據，仍應調查其他必要之證據，以察其是否
與事實相符，為刑事訴訟法第一百五十六條第二項所明定。原判決認定上訴人乙○○
為共同正犯，除以甲○○於調查站之如前揭(一)所示之供述為主要判決基礎外，雖又引
據乙○○之陸續購買如原判決附表所示之房地及股票為補強證據，並說明乙○○資力
不豐，而各該房地均係以分期付款方式購得，其於八十一年間尚須支付鉅額房地價金
之分期付款，又未能提出額外鉅款收入之證據，以供調查云云（原判決第六頁第七、
八行，第八頁第七行至第十四行）。但微論乙○○自始否認有教唆甲○○侵占，並收
受贓款之事實，甲○○自檢察官偵查時起，亦一再否認其上開供述為真正，迭稱：侵
占所得均用以簽賭六合彩，並未交與乙○○云云，而依卷內資料，甲○○於案發後之
八十三年九月二十日左右，曾向親友籌得九百二十萬元，據其供稱以其中之三百四十
萬元歸墊返還遊天宮，餘五百八十萬元均用以簽賭六合彩（第一審卷第十八頁、第七
十頁反面）。原審並援引其上開供述為判決基礎之一（原判決第五頁第二行至第十一
行），倘若屬實，甲○○於短短數日即簽賭六合彩竟達五百八十萬元，足徵其確有賭
博惡習，且簽賭金額龐大，所稱侵占之款均用於簽賭六合彩云云，似非全然無據。矧
乙○○購買之房地，依原判決附表之記載，購買時間分別為七十八年至八十一年二月
間，均在原判決認定之侵占時間之前，其並已具狀詳列購屋資金來源，並一再辯稱七
十九年五月二十一日即購買股票，詳述其股票購買流程及付款情形（第一審卷第四十
一頁，原審上訴字卷第二十九頁、第五十四頁、第七十九頁反面、第一三三頁，更(一)
卷第六十七頁至第六十九頁），是否屬實﹖實情究何﹖自應詳予查明，以察甲○○於
調查站之不利於己，亦不利於乙○○之自白是否確與事實相符。原審未詳加查明，遽
行判決，自不足以昭折服，上訴意旨指摘原判決違法，非無理由，認仍應發回更審，
期臻翔適。又本件雖屬刑事訴訟法第三百七十六條第三款所列之案件，惟於修正刑事
訴訟法施行前，原得上訴於第三審法院，且已繫屬於法院，依刑事訴訟法施行法第五
條第一項規定，仍應依施行前之法定程序終結之，附此明。
據上論結，應依刑事訴訟法第三百九十七條、第四百零一條，判決如主文。
中      華      民      國    八十九    年      四      月     二十八   日
                              最高法院刑事第二庭
                                  審判長法官  莊  來  成
                                        法官  呂  潮  澤
                                        法官  謝  俊  雄
                                        法官  白  文  漳
                                        法官  蘇  振  堂
      右正本證明與原本無異
                                              書  記  官
中      華      民      國    八十九    年      五      月      三      日


司法院資訊處製作；財團法人民間司法改革基金會備份。
